【裁判字號】    89,判,1927
【裁判日期】    890615
【裁判案由】    土地增值稅
【裁判全文】
行  政  法  院  判  決                          八十九年度判字第一九二七號
    原      告  甲○○
    被      告  臺北市稅捐稽徵處
右當事人間因土地增值稅事件，原告不服財政部中華民國八十八年六月十四日台財訴
第000000000號再訴願決定，提起行政訴訟，本院判決如左︰
    主  文
原告之訴駁回。
    事  實
緣原告所有坐落台北市○○段○○段二九一地號土地，經法院於民國（下同）八十五
年一月十八日拍賣移轉，原告於八十五年一月三十一日向被告所屬南港分處（下同）
申請按自用住宅用地稅率課徵土地增值稅，被告查明系爭土地為工業用地，乃以八十
五年二月十五日北市稽南港乙字第一五六三之一號函予以否准。嗣原告於八十五年十
一月十一日復申請改依自用住宅用地稅率核課土地增值稅，被告以八十五年十二月三
十一日北市稽南港乙字第一四二八八三二號函否准。原告於八十六年一月十六日改以
被告適用法令錯誤為由，向被告申請改按自用住宅用地稅率核課並退還溢繳稅額。經
被告以八十六年一月二十日北市稽南港乙字第七七一號函否准。原告分別於八十六年
九月一日及八十六年九月二十日向被告申明異議，案經被告以八十六年九月八日北市
稽南港乙字第一一○九五號、八十六年九月二十四日北市稽南港乙字第一二一○三號
函否准。原告對上開八十六年九月二十四日北市稽南港乙字第一二一○三號函不服，
提起訴願、再訴願，均遭決定駁回，乃提行政訴訟。茲摘兩造訴辯意旨於次：
原告起訴意旨略稱︰一、按：「納稅義務人對於因適用法令錯誤或計算錯誤溢繳之稅
款，得向繳納之日起五年內提出具體證明，申請退還，逾期未申請者，不得再行申請
」。稅捐稽徵法第二十八條定有明文。依該法條規定，只要稽徵機關有適用法令錯誤
或計算錯誤而致溢繳之情形，納稅義務人均得自繳納之日起算五年內請求返還。本件
爭點，仍原告八十五年一月三十一日申請被原處分機關否准，分別於八十六年九月一
日及八十六年九月二十日向被告聲明異議，被告分別以八十六年九月八日及八十六年
九月二十四日函復略以該案件予於八十六年十二月三十一日函復否准而屬確定案件，
故對再訴願人之異議否准受理是否有依據爾﹖依稅捐稽徵法第二十八條之規定，縱屬
已屬確定案件只要有具體理由，納稅義務人尚非不得在五年內申請變更，因此，稽徵
機關應依該法條規定審核當事人申請有否符合要件而不為，猝以案件已確定為理由而
否准，揆諸該法條之規定，被告之處分自屬有誤，訴願決定機關、再訴願決定機關不
察，遞予維持原處分，其決定適用法規即有可議。二、土地稅法第九條規定：「本法
所稱自用住宅用地，指土地所有權人或其配偶、直系親屬於該地辦竣戶籍登記，且無
出租或營業用之住宅用地。」第三十四條第一項前段、第二項規定：「土地所有權人
出售其自用住宅用地者，市土地面積未超過三公畝部分．．．，其土地增值稅統就該
部分之土地漲價總額按百分之十徵收之。」「前項土地出售前一年內，曾供營業使用
或出租者，不適用前項規定。」財政部七十五年十一月二十六日台財稅第七五一九○
三二號函釋：「研商工業用地可否適用自用住宅用地稅率課徵土地稅疑義會議紀錄會
商結論．．．「凡在財政部七十五台財稅第七五三八九六七號函到達各稽徵機關前，
工業用地業經核准之自用住宅用地案件，仍准繼續適用至自用住宅用地原因消滅為止
（前段）。依該財政部函釋「倘在財政部七十五台財稅第七五三八九六七號函到達各
稽徵機關前，工業用地經核准之自用住宅用地案件，仍准繼續迄用至自用住宅用地原
因消滅止」。依該財政部函釋此於土地增值稅，亦應一體適用。查本件系爭房地於原
告六十五年三月一日遷入系爭房屋即一直被核准按自用住宅用地課徵地價稅，直至拍
賣前，自用住宅用地稅率之原因並未消滅，依被告所引用財政部（二）項「前段」函
釋，自可適用自用住宅用地稅率課徵土地增值稅。被告不察，竟然不予於適用，訴願
決定機關、再訴願決定機關遞予維持，均有違誤。三、依行為時適用行為時之法律，
原告申請適用自用住宅用地稅率之時八十五年一月三十一日該函釋並未被變更，依法
自得適用，並原告以此原因提起訴願再訴願，訴願及再訴願決定機關就此項爭點均未
論究，猝以其他理由駁回，均屬違誤，為此訴請撤銷原處分及一再訴願決定等語。
被告答辯意旨略謂︰本案原告原所有系爭土地係於五十八年八月二十二日公告為工業
區土地，嗣經法院於八十五年一月十八日拍賣移轉，有系爭土地權狀影本、原告申請
按自用住宅用地稅率課徵土地增值稅申請書所附土地所有權人無租賃情形申明書及台
北市政府都市發展局八十五年十一月三十日北市都二字第八五二○四九二號函附卷可
稽。又自用住宅用地者，指土地所有權人或其配偶、直系親屬於該地辦竣戶籍登記，
且無出租或供營業用之住宅用地。此觀諸土地稅法第九條規定甚明，且是否符合自用
住宅之精神，而得申請自用住宅用地稅率核課其土地增值稅，財政部迭有函釋。又行
政機關對於法律適用所為之函釋，在未經撤銷或廢止者，應為有效而予以適用。又所
稱廢止者，乃就合法處分之效力歸於消滅而言；其原因或基於利益之衡量或因前後法
律見解之不同，惟廢止之效力，依通說係指自宣告後，向將來失其效力。是於廢止前
據以執行之行政行為（行政處分）尚難謂有違法或不當之情形，自不得謂有適用法令
錯誤。經查系爭土地係於五十八年八月二十二日即已公告為工業用地，而原告所有系
爭土地自七十八年九月一日起即按一般用地稅率課徵地價稅，是原告主張六十五年三
月一日遷入系爭房屋即一直被核准按自用住宅用地課徵地價稅，直至拍賣前乙節，核
不足採。嗣於八十五年一月十八日經法院拍賣移轉，且查原告申請改按自用住宅用地
稅率核課土地增值稅，係於八十五年一月三十一日至八十五年十一月十一日，依首揭
函釋工業用地，尚不得核准按自用住宅用地稅率核課，而依首揭函釋工業用地不得適
用自用住宅用地稅率核課，係自八十五年十一月二十七日以後方予以停止適用。是被
告依據當時有效之法令、函釋據以准駁，難謂有誤。又被告對申請改按自用住宅用地
稅率之否准處分既無違誤，依上開說明即難謂有適用法令錯誤之情形，是原告依據稅
捐稽徵法第二十八條規定，主張有適用法令錯誤等節，難以採憑。從而，被告所為之
否准處分，揆諸法律及財政部函釋規定並無違誤，訴願決定、再訴願決定遞予維持，
亦無不合，原告之訴無理由，請予以駁回等語。
    理  由
按稅捐稽徵法第二十八條規定：「納稅義務人對於因適用法令錯誤或計算錯誤溢繳之
稅款，得自繳納之日起五年內提出具體證明，申請退還；逾期未申請者，不得再行申
請。」土地稅法第九條規定：「本法所稱自用住宅用地，指土地所有權人或其配偶、
直系親屬於該地辦竣戶籍登記，且無出租或供營業用之住宅用地。」第三十四條第一
項前段、第二項規定：「土地所有權人出售其自用住宅用地者，都市土地面積未超過
三公畝部分．．．，其土地增值稅統就該部分之土地漲價總數額按百分之十徵收之。
」「前項土地於出售前一年內，曾供營業使用或出租者，不適用前項規定。」財政部
七十五年十一月二十六日台財稅第七五一九○三二號函釋：「研商工業用地可否適用
自用住宅用地稅率課徵土地稅疑義會議紀錄會商結論．．．（二）工業用地既係依核
定規劃使用者，始得按特別稅率課徵地價稅，其作自用住宅使用，自屬未按核定規劃
使用，應按一般稅率課徵，土地增值稅應一體適用。惟鑑於以往各地稽徵機關於受理
申報時無法辨悉其確屬工業用地業經依據申請核准適用自用住宅用地者，以及土地所
有權人之土地，在未經政府依法編定或劃定為工業區以前，業經作為自用住宅用地使
用者，為兼顧實情，凡在財政部七十五台財稅第七五三八九六七號函到達各稽徵機關
前，工業用地業經核准之自用住宅用地案件，仍准繼續適用至自用住宅用地原因消滅
為止，嗣後工業用地不得核准適用按自用住宅用地課稅．．．」八十年三月六日台財
稅第八○○○四九○四○號函釋：「工業用地．．．如經查明自始即在該地設籍居住
，並非編定工業用地後始遷入，且符合自用住宅用地有關規定，為兼顧實情，准比照
本部上函（即七十五年十一月二十六日台財稅第七五一九○三二號函）規定，按自用
住宅用地稅率課徵土地增值稅。」八十五年十一月二十七日台財稅第八五一九二四四
六九號函釋：「關於本部前就工業用地不得核准適用自用住宅用地稅率課徵地價稅及
土地增值稅之相關函釋規定，不再適用。」八十六年八月七日台財稅第八六一九一○
二三七號函釋：「．．．說明二、自本部七十五年三月二十二日台財稅第七五三八九
六七號函到達各稽徵機關之日起，至本部八十五年十一月二十七日台財稅第八五一九
二四四六九號函發布日之前一日止，工業用地供自用住宅用地使用，不准按自用住宅
用地稅率課徵地價稅或土地增值稅，．．．」本件原告所有坐落台北市○○段○○段
二九一地號土地，於五十八年八月二十二日公告為工業用地，原告於六十五年三月一
日遷入該系爭土地上房屋。八十五年一月十八日經法院拍賣移轉，原告於八十五年一
月二十日、八十五年十一月十一日申請按自用住宅用地稅率核課土地增值稅。以上乃
兩造不爭之事實。依上事實，原告係於系爭土地編定公告為工業用地之後始遷入作為
自用住宅用地使用，被告否准原告按自用住宅用地稅率核課土地增值稅之申請，揆之
當時有效之土地稅法第九條，財政部七十五年十一月二十六日台財稅第000000
0號及八十年三月六日台財稅第八○○○四九○四○號函釋，尚難謂為無據。原告對
該行政處分，未提爭訟，依法已屬確定案件。至於原告主張其使用系爭土地至拍賣時
，均係按自用住宅稅率課徵地價稅乙節，為被告所否認，原告未舉證以實其說，尚非
可採。次查原告主張被告適用法令錯誤，依據稅捐稽徵法第二十八條規定，請求退還
溢繳之稅額，其主要論據係財政部七十五年十一月二十六日台財稅第七五一九○三二
號函「凡在財政部七十五年台財稅第七五三八九六七號函到達各稽徵機關前，工業用
地業經核准之自用住宅用地案件，仍准繼續適用至自用住宅用地原因消滅為止」之解
釋，原告自六十五年三月一日遷入系爭土地之房屋即一直被核准按自用住宅用地課徵
地價稅，直至拍賣前，自用住宅用地稅率之原因並未消滅，依上開解釋，自可適用自
用住宅用地稅率課徵土地增值稅等語。然查上開主張為被告所否認，並稱系爭土地自
七十八年九月一日起即按一般用地稅率課徵地價稅云云。原告主張有利於己之事實，
未舉證證明，洵無可採。雖然財政部嗣後有八十五年十一月二十七日台財稅第八五一
九二四四六九號函之解釋有所變更，但被告依行為時之財政部函釋，本其職掌作不利
於原告之解釋而為處分，尚難認其適用法令有所錯誤。原告本此事由，對被告申請依
稅捐稽徵法第二十八條規定，退還溢繳之稅額，被告予以否准，並無違誤。一再訴願
，遞予維持，亦無不合。原告起訴意旨，求為撤銷，非有理由，應予駁回。
據上論結，本件原告之訴為無理由，爰依行政訴訟法第二十六條後段，判決如主文。
中    華    民    國     八十九      年      六      月      十五       日
                    行 政 法 院 第 四 庭
                                審 判 長 評  事      葉  振  權
                                         評  事      吳  錦  龍
                                         評  事      吳  明  鴻
                                         評  事      尤  三  謀
                                         評  事      陳  光  秀
右  正  本  證  明  與  原  本  無  異
                                         法院書記官  彭  秀  玲
中    華    民    國     八十九      年      六      月      十六       日


司法院資訊處製作；財團法人民間司法改革基金會備份。
